臺北高等行政法院判決
                                       99年度簡字第611號
原      告　太平洋房屋仲介股份有限公司
代　表　人　章民強（董事長）
被      告　臺北市政府地政處
代　表　人　陳錫禎（處長）
訴訟代理人　林漢隆
          　彭俊凱
            薛儀君
上列當事人間不動產經紀業管理條例事件，原告不服臺北市政府
中華民國99年7 月8 日府訴字第09970071300 號訴願決定，提起
行政訴訟。本院判決如下：
    主  文
原告之訴駁回。
訴訟費用由原告負擔。
    事實及理由
一、程序事項：
(一)、本件係因不服行政機關所為新臺幣（下同）40萬元以下罰鍰
    處分而涉訟之事件，依行政訴訟法第229 條第1 項第2 款規
    定，應適用簡易程序，本院並依同法第233 條第1 項規定，
    不經言詞辯論，逕行裁判。
(二)、本件行政訴訟起訴後，被告原代表人由黃榮峰變更為陳錫禎
    ，有臺北市政府民國99年12月25日府人二字第09931052200
    號令影本在卷可憑，茲據繼任者於100 年1 月17日具狀聲明
    承受訴訟，核無不合，應予准許。
二、事實概要：
    臺北市政府環境保護局（以下簡稱環保局）大安區清潔隊執
    勤人員於99年3 月20日上午11時18分，查獲訴外人巫盛源駕
    駛車號JT8-129 機車，於臺北市○○區○○○路○ 段○○巷47
    號前將商業性售屋廣告物任意放置於地面，污染環境，乃拍
    照採證，並依廢棄物清理法第27條第11款規定，掣發99年3
    月20日北市環安罰字第X616917 號舉發通知書告發，交由巫
    盛源簽名收受。嗣環保局查得巫盛源乃係原告所屬經紀營業
    員，且該商業性售屋廣告未註明經紀業名稱，認原告涉有違
    反不動產經紀業管理條例規定之情事，乃以99年3 月26日北
    市環三字第09931914100 號函移請被告處理。嗣被告以99年
    3 月29日北市地權字第09930811200 號函檢附環保局舉發通
    知書及照片影本，請原告於文到10日內提出說明，經原告以
    99年4 月8 日太屋總法字第0990401 號函復表示，採證照片
    並非連續顯示，無從證實該未標明經紀業名稱之廣告物係原
    告營業員所設置；且環保局環境衛生巡查員蔡福銘舉發當時
    並不具公務人員資格，無行使公權力之權限，其所為之舉發
    並不合法等語。被告爰就上開疑義函請環保局表示意見，經
    該局以99年4 月16日北市環三字第09932403000 號函復被告
    表示，該局巡查員發現巫盛源違規放置廣告，即當場要求其
    停車並依廢棄物清理法掣單告發，並經巫盛源現場簽收在案
    ；且巡查員係該局專責執勤之人員，執行違規設置廣告稽查
    工作並無疑義。被告乃核認原告所屬經紀營業員巫盛源設置
    之售屋廣告未註明經紀業名稱，違反不動產經紀業管理條例
    第21條第2 項規定，依同條例第29條第1 項第2 款規定，以
    99年4 月20日北市地權字第09931091800 號函，處原告6 萬
    元罰鍰，並限期30日內改正（下稱原處分）。原告不服，提
    起訴願，復遭臺北市政府決定駁回，遂就罰鍰部分，續向本
    院提起行政訴訟。
三、本件原告主張：
(一)、被告99年3 月29日北市地權字第09930811200 號函檢附環保
    局舉發通知書及照片影本，請原告就違規情事提出說明，惟
    該採證照片並非連續顯示，無從證實該未標明經紀業名稱之
    廣告物係原告營業員所設置，被告率以此無法完全顯示詳細
    情況之定格式照片為證，並以此為基礎處以原告罰鍰，舉證
    責任自有未足，臺北市政府之訴願決定非但未匡正此項缺失
    ，責令被告提出更堅實之證據，反而為原告不利之認定，其
    認事自有違失之處。
(二)、系爭環保局舉發通知書為環保局衛生稽查員蔡福銘所簽發，
    惟舉發當時該員並未具備公務員之資格，自無行使公權力之
    權限，被告答辯及臺北市政府之訴願決定皆認為此舉發通知
    書性質上為「觀念通知」而非「行政處分」，不論稽查員之
    身分為何，不影響該舉發通知之作成。惟司法院釋字第423
    號解釋認為，所謂行政處分係指行政機關行使公權力，就特
    定具體之公法事件所為對外發生法律效果之單方行為，不因
    其用語、形式以及是否有後續行為而有異；若行政機關以通
    知書名義製作，直接影響人民權利義務關係，且實際上已對
    外發生效力者，視其為非行政處分，自與憲法保障人民訴願
    及訴訟權利之意旨不符。是本件舉發通知書究為「行政處分
    」亦或是「觀念通知」，應從實質判定而非僅從外觀文字形
    式上論斷，該舉發通知書以原告經紀營業員違反廢棄物清理
    法第27條第11款規定，惟同法第50條規定有第27條各款情形
    之一者，處以1,200 元以上6,000 元以下之罰鍰，故廢棄物
    清理法第27條第11款乃一具有處罰效果之法規，該舉發通知
    書援引廢棄物清理法第27條之規定，實際上已對外發生效力
    ，受通知人可得預見將有受到行政處罰之可能，即因此影響
    了人民的權利義務；且該舉發通知書另援引行政程序法第10
    5 條第3 項規定，逾期未陳述視為放棄陳述意見之機會，而
    綜觀該行政程序法第105 條之規定，乃規範「行政處分」之
    相對人陳述意見之程序。該舉發通知書從援引之法條以觀，
    除對外產生法律上效力影響人民權利義務外，亦適用行政程
    序法行政處分做成之程序規定，雖以通知書名義對外發布，
    仍應為一行政處分。
(三)、行政處分需經行政機關作成，該巡查員蔡福銘既不具有公務
    員身分，其即不具有做成該行政處分（舉發通知書）之公權
    力，該舉發通知既未經有權責之公務人員作成，雖以環保局
    之名義對外發布，實質上乃無行使公權之人所製作，自屬具
    有重大瑕疵而為一無效之行政處分。被告據此一重大瑕疵之
    行政處分做成處原告6 萬元罰鍰之處分即無所附麗，亦為一
    違法之行政處分，損害原告之權利甚鉅等情。並聲明求為判
    決撤銷訴願決定及原處分關於罰鍰部分。
四、被告則以：
(一)、被告曾於99年4 月13日函請環保局就原告所提疑問釋疑，經
    該局99年4 月16日函復略以：「…99年3 月20日本局巡查員
    蔡福銘及林子亭於執勤巡查違規小廣告，發現巫盛源違規放
    置廣告，當場要求違規行為人停車，並依廢棄物清理法掣單
    告發，且違規行為人並於現場簽單在案，應無違誤。…」本
    案環保局巡查員「發現」違規行為人違規後，「當場要求」
    違規行為人停車，並開立舉發通知書並由違規行為人現場簽
    名在案，而巫君未依舉發通知書所載向環保局提出陳述書，
    且車號JT8-129 機車為巫君所有，為原告99年4 月8 日函復
    可知。況環保局所附採證照片，置放於車號JT8-129 機車上
    之商業性售屋廣告物之形式及所載內容，與放置於違規地點
    之商業性售屋廣告物形式及所載內容一致。綜合上述證據判
    斷，該未標明經紀業名稱之售屋廣告物係原告所屬經紀營業
    員巫君所設置已足堪認定，故原告主張以非連續顯示之照片
    無從證實巫君為違規行為人及違規物非巫君所攜帶放置等節
    ，顯係試圖強辯，實無理由，應不可採。
(二)、經環保局就99年4 月16日查復略以：「…該舉發通知書並無
    記載裁處金額且亦無行政程序法第96條第2 項規定應記載之
    事項，故該舉發通知書僅屬觀念通知，…，尚需本局衛生稽
    查大隊依違規事實及採證資料裁處確定後，寄發正式處分書
    之後端工作後，方屬行政處分，至此方對外發生效力，…」
    故該通知書係以書面記載相關違規事實、法令依據及通知行
    為人得於指定期限內陳述意見等事項，如行為人對此通知單
    內容有異議可向環保局提出陳述，尚無具體之裁罰，應未直
    接影響原告之權利義務，故屬觀念通知，並非行政處分，此
    仍不違司法院釋字第423 號解釋意旨。原告主張該通知單為
    行政處分，惟未對該行政處分先提起撤銷處分之行政救濟，
    卻反主張被告之行政處分應無所附麗，顯不合常理。且該通
    知單亦僅屬被告採具為違規行為之事證之一，其違規事實已
    如前所述，故原告主張應不可採。
(三)、又環保局就99年4 月16日函復略以：「有關違規行為人巫盛
    源質疑本局蔡福銘不具公務人員資格，無行使舉發公權力之
    權限1 節，依本局函頒『臺北市政府環境保護局各外勤隊環
    境衛生巡查員管理要點』第2 項規定渠等受本局及各外勤隊
    隊長之指揮監督，負責執行轄區內清潔維護事項、髒亂地點
    及各項廢棄物污染環境行為之查報、舉發等工作…渠等僅為
    協助本局作前端之查報、舉發工作…故本局大安區清潔隊巡
    查員蔡福銘之舉發應屬適格。另依公務員服務法第24條規定
    ，公務員為於受有俸給之文武職公務員及其他公營事業機關
    服務人員。故依據前述法令規定，巡查員蔡福銘係為本局專
    責執勤之公務人員，於執行廢棄物（違規設置廣告）稽查工
    作，並無疑義。」原告所屬經紀營業員巫君之違規行為，任
    何人均得檢具相關證據，向被告舉發，是不論環保局環境衛
    生巡查員蔡福銘舉發當時是否具備公務人員資格，原告據此
    主張免責，應不足採等語，資為抗辯。並聲明求為判決駁回
    原告之訴。
五、本件爭點厥在：被告依不動產經紀業管理條例第29條第1 項
    規定，裁處原告6 萬元罰鍰，是否適法有據？
(一)、按「為管理不動產經紀業（以下簡稱經紀業），建立不動產
    交易秩序，保障交易者權益，促進不動產交易市場健全發展
    ，特制定本條例。」、「經紀業之管理，依本條例之規定；
    本條例未規定者，適用其他有關法律之規定。」、「本條例
    所稱主管機關：在中央為內政部；在直轄市為直轄市政府地
    政處；在縣（市）為縣（市）政府。」、「本條例用辭定義
    如下：…四、經紀業：指依本條例規定經營仲介或代銷業務
    之公司或商號。五、仲介業務：指從事不動產買賣、互易、
    租賃之居間或代理業務。…七、經紀人員：指經紀人或經紀
    營業員。經紀人之職務為執行仲介或代銷業務；經紀營業員
    之職務為協助經紀人執行仲介或代銷業務。…」、「（第1
    項）經紀業與委託人簽訂委託契約書後，方得刊登廣告及銷
    售。（第2 項）前項廣告及銷售內容，應與事實相符，並註
    明經紀業名稱。」、「經紀業違反本條例者，依下列規定處
    罰之：…二、違反…第21條第1 項、第2 項…規定者，處新
    臺幣6 萬元以上30萬元以下罰鍰。」不動產經紀業管理條例
    第1 條、第2 條、第3 條、第4 條、第21條第1 項、第2 項
    、第29條第1 項第2 款分別定有明文。
(二)、經查，原告為經紀業，訴外人巫盛源乃其所屬經紀營業員。
    緣巫盛源於99年3 月20日上午11時18分，為臺北市政府環保
    局大安區清潔隊巡查員蔡福銘及林子亭，查獲駕駛車號JT8-
    129 機車，在臺北市○○區○○○路○ 段○○巷47號前，將未
    註明經紀業名稱之商業性售屋廣告物，任意放置於地面，有
    違廢棄物清理法第27條第11款之規定，乃掣發99年3 月20日
    北市環安罰字第X616917 號舉發通知書告發，交由巫盛源簽
    名收受等事實，有環保局99年3 月26日北市環三字第099319
    14100 號函（第14頁）、環保局99年3 月20日北市環安罰字
    第X616917 號舉發通知書（第15頁）、勞工保險局99年4 月
    8 日保承資字第09910135740 號函暨檢送之勞工保險被保險
    人投保資料表（第16頁）影本附原處分卷；採證照片（第7-
    8 頁）影本附訴願卷可稽，並經證人蔡福銘及林子亭到庭結
    證確實；又巫盛源係原告所屬經紀營業員，且為原告所不爭
    ，自堪信為真實。則原告所屬經紀營業員巫盛源設置售屋廣
    告，未註明經紀業名稱乙節，洵堪認定。核原告從事經紀業
    ，對於不動產經紀業管理條例等相關法令規定，自應有相當
    之了解及注意之義務，並於執行不動產經紀業務時，要求其
    所屬人員予以遵守；其應注意能注意監督所屬人員設置廣告
    應註明其公司名稱，竟疏未注意，致有上述違章情事，乃難
    辭過失之責。從而，被告認原告違反不動產經紀業管理條例
    第21條第2 項規定，依同條例第29條第1 項第2 款規定，以
    99年4 月20日北市地權字第09931091800 號函，裁處原告法
    定最低額度6 萬元罰鍰，並限期30日內改正，於法自無不合
    。原告主張：上述採證照片並非連續顯示，無從證實該未標
    明經紀業名稱之廣告物係原告營業員所設置，被告據以裁罰
    ，未盡其舉證責任云云，乃其個人一己之主觀見解，要無可
    採。
(三)、又原告主張：環保局舉發通知書為環保局衛生稽查員蔡福銘
    所簽發，惟舉發當時該員並未具備公務員之資格，自無行使
    公權力之權限，屬具有重大瑕疵之無效行政處分，被告據此
    所為系爭處分亦係違法云云。惟舉發上述原告所屬經紀營業
    員巫盛源於事實欄所述時地，設置未註明經紀業名稱之售屋
    廣告，並不限以公務員始得為之，任何人就該違章事實均得
    為檢舉。行為之違規事實，業如前述，就原告所屬經紀營業
    員巫盛源之前揭違規行為，任何人均得檢具相關證據，向被
    告舉發。而不論環保局環境衛生巡查員蔡福銘舉發當時是否
    具備公務人員資格，既不影響系爭違章事實之認定，是原告
    自無從執此為其有利之論據。況上開環保局舉發通知書並非
    被告所為處分意思表示之書面，亦非作成系爭處分之前提要
    件，僅係被告憑以認定原告所屬經紀人員違章之證據；而原
    告所屬經紀營業員有上述違章事實，既經證人蔡福銘及林子
    亭到庭證述屬實，足認被告所認定之系爭違章事實無誤，則
    無論舉發通知書就所援引之廢棄物清理法第27條規定，是否
    發生處分效力，亦不影響本院上開認定。故原告上開主張，
    仍無可取。
六、綜上所述，原告之主張均無可採。被告處原告法定最低額6
    萬元罰鍰，於法並無不合；訴願決定予以維持，亦無違誤。
    原告猶執前詞，訴請撤銷，為無理由，爰不經言詞辯論，予
    以駁回。
七、本件事證已臻明確，兩造其餘攻擊防禦方法經本院審酌後，
    核與本件判決結果均不生影響，故不再逐項論述，附敘明之
    。
八、據上論結，本件原告之訴為無理由，爰依行政訴訟法第236
    條、第233 條第1 項、第98條第1 項前段判決如主文。
中　　華　　民　　國　　100　 年　　3　　 月　　3　　 日
                    臺北高等行政法院第三庭
                                    法  官  林玫君
上為正本係照原本作成。
本件以訴訟事件所涉及之法律見解具有原則性者為限，始得於本
判決送達後20日內向本院提出上訴狀並表明上訴理由，如已於本
判決宣示後送達前提起上訴者，應於判決送達後20日內補具上訴
理由（均按他造人數附繕本），且經最高行政法院許可後方得上
訴。
中　　華　　民　　國　　100　 年　　3　　 月　　3　　 日
    　　　　　　　　　　　　　　  　書記官  黃玉鈴